ACORDAO-COMPLETO-2503266

ACÓRDÃO 5690/2022 ATA 33/2022 - SEGUNDA CÂMARA

VISTOS, relatados e discutidos estes autos que cuidam de pedidos de reexame interpostos contra o Acórdão 7630/2021-TCU-Segunda Câmara,
ACORDAM os Ministros do Tribunal de Contas da União, reunidos em sessão da Segunda Câmara, com fundamento no artigo 48 da Lei 8.443/1992, c/c os artigos 285 e 286 do Regimento Interno do TCU, diante das razões expostas pelo Relator, em:
9.1. conhecer e dar provimento parcial aos pedidos de reexame para tornar insubsistentes os itens 9.3.1 e 9.3.3 do acórdão recorrido;
9.2. determinar à unidade jurisdicionada que, no prazo de quinze dias, ajuste a proporção da rubrica paga a título de quintos incorporados no período de 8/4/1998 a 4/9/2001 de acordo com a modulação estabelecida no RE 638.115/CE, mantendo a incorporação imune a absorção por reajustes futuros caso ela decorra de decisão judicial transitada em julgado, o que deverá ser devidamente comprovado pelos interessados junto à unidade jurisdicionada;
9.3. dar ciência deste acórdão aos recorrentes e à unidade jurisdicionada.

Pedido de reexame contra acórdão que considerou ilegal ato de pessoal.

Segunda Câmara

Tribunal Regional do Trabalho da 15ª Região - Campinas/SP.

3. Interessados/Responsáveis/Recorrentes:
3.1. Interessados: Eliane de Fatima Valeriano Amorim (XXX.123.268-XX); Isis Maria Fruetti Pessoa Americo (XXX.581.028-XX); Renoaldo Francisco Kazmarek Filho (XXX.209.418-XX).
3.2. Recorrentes: Isis Maria Fruetti Pessoa Americo (XXX.581.028-XX); Renoaldo Francisco Kazmarek Filho (XXX.209.418-XX).

13.1. Ministros presentes: Augusto Nardes (na Presidência), Bruno Dantas (Relator) e Antonio Anastasia.

BRUNO DANTAS

Ministro Raimundo Carreiro.

Cuidam os autos de pedidos de reexame (peças 15-20 e 21-28) interpostos por Isis Maria Fruetti Pessoa Americo e Renoaldo Francisco Kazmarek Filho contra o Acórdão 7630/2021-TCU-Segunda Câmara, lavrado nos seguintes termos:
"VISTOS, relatados e discutidos estes atos de concessão de aposentadoria exarados pelo Tribunal Regional do Trabalho da 15ª Região e submetidos à apreciação do Tribunal de Contas da União para fins de registro,
ACORDAM os Ministros do Tribunal de Contas da União, reunidos em Sessão da Segunda Câmara, diante das razões expostas pelo Relator, com fundamento nos artigos 71, III, da Constituição Federal de 1988; 1º, V, e 39, II, da Lei 8.443/1992; 1º, VIII, 259, II, 260, § 1º, e 262, § 2º, do Regimento Interno/TCU, em:
9.1 considerar ilegais, os atos de concessão de aposentadoria de Eliane de Fatima Valeriano Amorim (XXX.123.268-XX) , Isis Maria Fruetti Pessoa Americo (XXX.581.028-XX) e Renoaldo Francisco Kazmarek Filho (XXX.209.418-XX) , negando registro aos respectivos atos; 
9.2 dispensar o ressarcimento das quantias indevidamente recebidas, presumida a boa-fé, consoante o disposto no Enunciado 106 da Súmula de Jurisprudência do TCU; 
9.3. determinar ao Tribunal Regional do Trabalho da 15ª Região que, nos termos dos art. 262, caput, do Regimento Interno do TCU e 19, caput, da Instrução Normativa - TCU 78/2018:
9.3.1. promova o destaque da (s) parcela (s) de quintos incorporada (s) com amparo em funções comissionadas exercidas entre 8/4/1998 a 4/9/2001 e transforme-a (s) em 'Parcela Compensatória' a ser absorvida por quaisquer reajustes futuros, consoante decidido pelo STF no RE 638.115/CE;
9.3.2. comunique os servidores acerca do teor deste Acórdão, encaminhando ao Tribunal, no prazo de 30 (trinta) dias, o comprovante de que tomaram ciência do inteiro teor desta deliberação;
9.3.3. emita e disponibilize no sistema e-Pessoal, no prazo de 30 (trinta) dias, novos atos de concessão, escoimados da irregularidade apontada, nos termos do art. 262, § 2º, do Regimento Interno do TCU; e
9.4. dar ciência deste Acórdão ao Órgão responsável pela concessão, informando que o teor integral poderá ser obtido no endereço eletrônico www.tcu.gov.br/acordaos;
9.5. restituir os autos à Sefip, para que monitore o cumprimento das determinações constantes do item 9.3 supra, e represente ao TCU em caso de não cumprimento das providências determinadas"
2.	Admitido o processamento do recurso, porquanto preenchidos os requisitos previstos no art. 48 da Lei 8.443/1992, conferi efeito suspensivo aos itens 9.1 9.3, 9.3.1 e 9.3.3 do acórdão recorrido (peça 34) .
3.	Instruído o feito, faço reproduzir, com os ajustes que julgo pertinentes, o exame técnico e o encaminhamento oferecidos pela Secretaria de Recursos deste Tribunal (peça 43) :
"HISTÓRICO 
2.	Conforme consta dos autos de peças 4 e 5, os recorrentes ocuparam funções comissionadas posteriormente ao advento da Lei 9.624/1998, cujas parcelas teriam sido incorporadas aos seus proventos por força de decisão administrativa, razão por que foi determinado ao órgão de origem que promovesse o destaque da (s) parcela (s) de quintos incorporada (s) com amparo em funções comissionadas exercidas entre 8/4/1998 a 4/9/2001 e as transformassem em 'Parcelas Compensatórias' a serem absorvidas por quaisquer reajustes futuros, consoante decidido pelo STF no RE 638.115/CE.
ADMISSIBILIDADE
3.	Reiteram-se os exames de admissibilidade efetuados pelo Sra/Serur (peças 29 e 30) , ratificados pelo Ministro-Relator Bruno Dantas (peça 34) , que concluiu pelo conhecimento dos pedidos de reexame, com fundamento no artigo 48 da Lei 8.443/1992, c/c os artigos 285 e 286, parágrafo único, do RI/TCU, suspendendo-se os efeitos dos itens 9.1, 9.3, 9.3.1 e 9.3.3 do Acórdão 7630/2021-TCU-Segunda Câmara.
EXAME DE MÉRITO
Delimitação
4.1	Constitui objeto do presente recurso definir se:
	a) houve ofensa aos princípios da segurança jurídica e da isonomia;
	b) há decisão com trânsito em julgado que ampara a percepção de quintos entre 8/4/1998 e 4/9/2001.
5. Dos princípios da segurança jurídica e da isonomia
5.1.	Os recorrentes aduzem que teria havido violação aos princípios da segurança jurídica e da isonomia, com base nos seguintes argumentos:
5.2.	O direito do Tribunal de Contas da União de alterar o seu posicionamento deve encontrar limite no princípio da segurança jurídica, também de hierarquia constitucional, pois os administrados não podem ficar indefinidamente sujeitos à instabilidade surgida a cada julgamento de registro de ato de aposentadoria de servidor público, quando há alteração na composição do Colegiado, sob pena de gerar descrédito para o Tribunal de Fiscalização e insegurança jurídica para o administrado.
5.3.	Na análise dos presentes pedidos de reexame, os recorrentes esperam que o Tribunal de Contas da União considere, também, os inúmeros atos de aposentadoria julgados e registrados nos últimos 14 (quatorze) anos, tidos como legais por essa Corte de Fiscalização. 
Análise:
5.4.	Sobre o princípio da segurança jurídica, cabe lembrar que a sedimentada jurisprudência da Suprema Corte é no sentido de classificar como ato complexo a concessão de aposentadoria, reforma ou pensão, consoante os seguintes julgados (RMS 3881/SP, MS 19875/DF, RE 195861/ES e MS 23665/DF) .
5.5.	Assim, sendo o ato de aposentadoria complexo, este somente passa a estar plenamente formado (perfeito) , válido (aferição da legalidade com reflexo de definitividade perante a Administração) e eficaz (plenamente oponível a terceiros, deixando de apresentar executoriedade provisória) quando recebe o registro pela Corte de Contas. Tal entendimento decorre do disposto no inciso III do art. 71 da Constituição Federal, que estabelece que compete ao Tribunal de Contas da União apreciar, para fins de registro, a legalidade dos atos de admissão, assim como a concessão de aposentadoria, reforma ou pensão.
5.6.	Nessa perspectiva, impõe-se reconhecer que referido ato possui natureza precária (cf., e.g., Acórdão 2482/2007-TCU-Primeira Câmara, Relator Augusto Nardes) , razão pela qual, até que haja o efetivo julgamento e o consequente registro pela Corte de Contas, não há que se falar em  ato jurídico perfeito, tendo em vista a ausência de aperfeiçoamento e definitividade do ato.
5.7.	A propósito do tema, colaciona-se entendimento esposado pela Corte Constitucional ao decidir no âmbito do RE-195.861/ES:
APOSENTADORIA - ATO ADMINISTRATIVO DO CONSELHO DA MAGISTRATURA - NATUREZA - COISA JULGADA ADMINISTRATIVA - INEXISTÊNCIA. O ato de aposentadoria exsurge complexo, somente se aperfeiçoando com o registro perante a Corte de Contas. Insubsistência da decisão judicial na qual assentada, como óbice ao exame da legalidade, a coisa julgada administrativa. (grifos acrescidos) 
5.8.	No caso em apreço, não houve os respectivos registros em razão da constatação de ilegalidade nos atos, o que afasta, por si só, as presunções de legitimidade dos atos administrativos que concederam os benefícios aos recorrentes, não havendo, assim, que se falar em violação ao princípio da segurança jurídica. 
5.9.	No que tange ao princípio da isonomia, rememora-se a decisão exarada pelo Plenário do STF, no MS 26.196, de Relatoria do Ministro Ayres Brito (Ata 1/2011, DJE 20, de 18/11/2010) , no sentido de que ' O que regula os proventos da inatividade é a lei (e não sua interpretação) vigente ao tempo em que o servidor preencheu os requisitos para a respectiva aposentadoria (Súmula 359/STF) . Somente a lei pode conceder vantagens a servidores públicos (...) '.
5.10.	Naquela assentada, a Suprema Corte deixou assente, também, que 'Inexiste direito adquirido com fundamento em antiga e superada interpretação da lei', bem assim afastou o princípio da segurança em caso semelhante ao ora apreciado, em que o registro do ato não foi autorizado pelo TCU e a antiga jurisprudência não havia sido aplicada em relação ao impetrante.
5.11.	Quanto à boa-fé dos recorrentes, tenha-se presente que foi considerada ao se dispensar a devolução dos valores indevidamente recebidos, nos termos do acórdão recorrido.
5.12.	É sobremodo importante ressaltar que este Tribunal tem o poder/dever de apreciar, para fins de registro, os atos de pensão civil na esfera federal, nos termos do art. 71 da Lei Maior. Esta prerrogativa não pode ser infirmada pela sobreposição dos princípios da razoável duração do processo e da eficiência na Administração Pública.
5.13.	Nesse sentir, é de se opinar pela rejeição dos argumentos apresentados pelos recorrentes. 
6. Do direito à incorporação de quintos decorrente do exercício de função comissionada e/ou cargo em comissão, no período entre 8/4/1998 a 4/9/2001 (RE 638.115/CE) 
6.1.	Os recorrentes aduzem que são beneficiários de decisão judicial transitada em julgada, que lhes assegura a incorporação de quintos decorrente do exercício de função comissionada e/ou cargo em comissão, no período entre 8/4/1998 a 4/9/2001, com base nos seguintes argumentos:
6.2.	Os interessados são beneficiários de ação judicial com trânsito em julgado, na qual garantiu-se a incorporação dos quintos decorrentes do exercício de funções comissionadas no período de 08 de abril de 1998 a 04 de setembro de 2001. Assim, não pode o Tribunal de Contas da União concluir pela ilegalidade dos registros das referidas aposentadorias, sustentando tese divergente (incorporação administrativa) do decidido na sentença acobertada pelo manto da imutabilidade das decisões judiciais.
Análise
6.3	Convém, de pronto, transcrever excerto do Acórdão recorrido, que trata da irregularidade em relação aos quintos:
9.3.1. promova o destaque da (s) parcela (s) de quintos incorporada (s) com amparo em funções comissionadas exercidas entre 8/4/1998 a 4/9/2001 e transforme-a (s) em 'Parcela Compensatória' a ser absorvida por quaisquer reajustes futuros, consoante decidido pelo STF no RE 638.115/CE (grifos acrescidos) 
6.4.	Tal entendimento foi fixado com base nas informações disponíveis à época, segundo as quais a referida incorporação teria ocorrido em virtude tão somente de decisão administrativa.
6.5.	Ocorre que os recorrentes alegam haver decisão judicial transitada em julgado favorável à incorporação dos quintos no período entre 8/4/1998 a 4/9/2001. Caso comprovado o trânsito em julgado, bem como serem os recorrentes beneficiários da decisão, caberá ao órgão de origem observar a modulação de efeitos fixada pelo Supremo Tribunal Federal no RE 638.115, de modo a manter a parcela de quintos incorporados no referido período.
6.6.	Registra-se, por oportuno, que ainda que comprovado o trânsito em julgado, isto por si só não possui o condão de alterar o julgamento pela ilegalidade dos atos, pois que o e. STF deixou assente que a incorporação de quintos no período de 8/4/1998 até 4/9/2001 ofende o princípio da legalidade, nos termos da tese firmada em sede de repercussão geral, Tema 395. 
CONCLUSÃO
7.	       Da análise de mérito, conclui-se que, relativamente à parcela 'quintos' incorporada no período de 8/4/1998 até 4/9/2001, caso os interessados comprovem, perante o órgão de origem, serem beneficiários de decisão judicial transitada em julgado, poderá ser mantida a continuidade dos pagamentos imune à absorção por reajustes futuros, consoante modulação de efeitos fixada pelo Supremo Tribunal Federal no RE 638.115.
7.1.	Por conseguinte, deve-se negar provimento ao presente recurso.
PROPOSTA DE ENCAMINHAMENTO
8.	Ante o exposto, submetem-se os autos à consideração superior, propondo-se, com fundamento no art. 48 da Lei 8.443/1992:
a) conhecer do recurso e, no mérito, negar-lhe provimento, sem embargo de dar ciência ao órgão de origem de que, caso comprovado serem os recorrentes beneficiários de sentença judicial transitada em julgado, que lhes assegure a incorporação de quintos no período entre 8/4/1998 e 4/9/2001, observe a modulação de efeitos fixada pelo Supremo Tribunal Federal no RE 638.115, de modo a manter a incorporação imune a absorção por reajustes futuros;
b) informar os recorrentes e demais interessados do acórdão a ser proferido, destacando que o relatório e o voto que o fundamentam podem ser acessados por meio do endereço eletrônico www.tcu.gov.br/acordaos."
4.	O Ministério Público junto ao TCU, representado nos autos pelo Procurador Júlio Marcelo de Oliveira, manifestou-se de acordo com a secretaria especializada (peça 45) .
	É o relatório.

não há

Procurador Júlio Marcelo de Oliveira.

aposentadoria. incorporação de quintos decorrentes do exercício de função comissionada no período de 8/4/1998 a 4/9/2001. aplicação do entendimento firmado pelo supremo tribunal federal no recurso extraordinário 638.115. pedido de reexame. possibilidade de que a vantagem decorra de decisão judicial transitada em julgado. conhecimento e provimento parcial para ajuste da determinação corretiva. ciência.

APOSENTADORIA (APOS)

Secretaria de Recursos (Serur); Secretaria de Fiscalização de Integridade de Atos e Pagamentos de Pessoal e de Benefícios Sociais (Sefip).

Cuidam os autos de pedidos de reexame interposto por Isis Maria Fruetti Pessoa Americo e Renoaldo Francisco Kazmarek Filho contra o Acórdão 7630/2021-TCU-Segunda Câmara, que considerou ilegais seus atos de aposentadoria em razão de impropriedades na incorporação de quintos.
2.	Inicialmente, ratifico o despacho exarado no sentido de que os recursos devem ser conhecidos, porquanto preenchem os requisitos de admissibilidade previstos no artigo 48 da Lei 8.443/1992.
3.	A Secretaria de Recursos e o Ministério Público junto ao TCU manifestam-se no sentido de negar provimento aos pleitos.
4.	No mérito, acolho a essência dos pareceres precedentes, sem prejuízo de ajustar a proposta de encaminhamento, conforme as seguintes considerações.
5.	Sobre a incorporação de quintos após a edição da Lei 9.624/1998, impõe-se rememorar a compreensão firmada pelo Supremo Tribunal Federal no âmbito do Recurso Extraordinário 638.115, momento em que, em sede de repercussão geral, foi decidido que "ofende o princípio da legalidade a decisão que concede a incorporação de quintos pelo exercício de função comissionada no período de 8/4/1998 até 4/9/2001, ante a carência de fundamento legal".
6.	Ainda por ocasião do RE 638.115, foi prolatada decisão modulatória dos efeitos do sobredito entendimento que reconheceu indevida a cessação imediata do pagamento dos quintos incorporados no período de 8/4/1998 até 4/9/2001 quando fundado em decisão judicial transitada em julgado. Quando a vantagem decorrer de decisão administrativa ou de decisão judicial não transitada em julgado, o pagamento deve ser mantido até sua absorção integral por quaisquer reajustes futuros concedidos aos servidores, mediante transformação da vantagem em parcela compensatória a ser absorvida.
7.	Importante ressaltar que a modulação permite apenas a continuidade dos pagamentos, em nada interferindo no juízo de ilegalidade dos atos que contemplem a incorporação de quintos no período de 8/4/1998 até 4/9/2001. Significa que, ainda que a incorporação decorra de decisão judicial transitada em julgado, impõe-se a manutenção da ilegalidade do ato, com negativa de registro, pois a tese firmada pelo STF é no sentido de que a referida incorporação ofende o princípio da legalidade.
8.	Assim, não há reparos a se fazer na chancela de ilegalidade atribuída aos atos dos recorrentes, nos exatos termos do acórdão recorrido.
9.	Em relação às determinações corretivas, verifico que a deliberação não considerou a hipótese de a incorporação de quintos no período de 8/4/1998 até 4/9/2001 estar amparada em decisão judicial transitada em julgado, situação em que a parcela estará imune a absorções por reajustes futuros.
10.	Nesse cenário, compreendo que se deva dar provimento parcial ao recurso para contemplar tal hipótese, o que deverá ser comprovado pelo interessado junto ao órgão de origem, e para afastar a determinação de encaminhamento de novo ato, por considerar desnecessária tal medida.
	Ante o exposto, voto por que o Tribunal adote a deliberação que ora submeto à apreciação deste Colegiado.
TCU, Sala das Sessões, em 20 de setembro de 2022.
Ministro BRUNO DANTAS 
Relator